臺灣臺南地方法院民事判決
109年度訴字第1294號
                                     109年度訴字第1295號
原      告
即反訴被告  趙國凱  



訴訟代理人  嚴庚辰律師
            嚴奇均律師
複  代理人  柯漢威律師
被      告
即反訴被告  趙國偉  

被      告
即反訴原告  趙啓男  

訴訟代理人  趙世哲  
上列當事人間分割共有物事件，經本院於民國110年12月9日言詞
辯論終結，判決如下：
    主  文
一、兩造共有坐落臺南市○○區○○段000地號、同段311地號、同段
    312地號及同段313地號土地，合併分割如附圖二所示：
  ㈠編號甲部分面積1015.07平方公尺，分配給原告趙國凱及被
　  告趙國偉按原應有部分比例保持共有。
  ㈡編號乙部分面積1015.07平方公尺，分配給被告趙啓男。
二、兩造共有坐落臺南市○○區○○段000地號土地，分割如附圖二
    所示：
　㈠編號丙部分面積429.48平方公尺，分配給原告趙國凱及被告
    趙國偉按原應有部分比例保持共有。
　㈡編號丁部分面積429.48平方公尺，分配給被告趙啓男。
三、兩造共有坐落臺南市○○區○○段000地號土地，分割如附圖二
    所示：
　㈠編號戊部分面積103平方公尺，分配給原告趙國凱及被告趙國
    偉按原應有部分比例保持共有。
　㈡編號己部分面積103.01平方公尺，分配給被告趙啓男。
四、兩造共有坐落臺南市○○區○○段000地號土地，應變價分割，
    所得價金由兩造依附表一所載之應有部分比例分配。
五、被告趙啓男應補償原告趙國凱及被告趙國偉各新臺幣8元。
六、訴訟費用由兩造按附表所載應有部分比例負擔。
    事實及理由
甲、程序部分：被告趙國偉未於言詞辯論期日到場，核無民事訴
    訟法第386條所列各款情形，爰依原告之聲請，由其一造辯
    論而為判決，合先敘明。
乙、實體部分：
一、原告（即反訴被告）主張：
　㈠坐落臺南市後壁區頂平段304、305、309、311、312、313、3
    19地號土地（下稱304、305、309、311、312、313、319地
    號土地），為兩造所共有，應有部分各如附表所示。304地
    號及319地號同為特定農業區水利用地，305地號、309地號
    、311地號、312地號及313地號均為鄉村區乙種建築用地，
    兩造並無不分割之協定，但無法協議分割，故依民法第823
    條第1項及第824條規定訴請裁判分割。
　㈡系爭七筆土地之使用現況及對外通行如附圖三所示，編號A、
    B為共同壁二層樓建物，A建物為被告趙啓男所有、B建物為
    原告與被告趙國偉（二人為兄弟）所有，編號C、E、F之鐵
    皮屋為原告所有，編號D之磚造平房為兩造祖厝，編號G之
　　豬舍為被告趙啓男所有，中間編號②為對外通行道路，319地
    號為空地等情。原告願自行拆除編號B、C、E、F地上建物，
    請求依附圖二所示之方案分割，並依宏宇不動產估價師估價
    報告書之乙案，由趙啓男補償原告及趙國偉各新台幣8元，
    較為公平。
二、被告趙國偉（即反訴被告）：同意原告主張之分割方案。
三、被告趙啓男（即反訴原告）主張：依附圖一之方案分割，並
　　依宏宇不動產估價師估價報告書之甲案為金錢補償。原告主
    張之分割方案將土地切割為狹長型，土地利用價值低，出入
    亦不方便，且系爭土地上之建物均為東西向，而原告之分割
    方向為南北向，地上物會因分割線或出入動線關係而須拆除
    ，不符合經濟效益，對被告亦不公允。
四、兩造不爭執事項（見合併卷宗第224頁）：
　㈠304、305、309、311、312、313、319地號土地七筆，為兩造
    分別共有，應有部分均為趙國凱4分之1、趙國偉4分之1、趙
    啓男2分之1。
　㈡304及319地號土地，同為特定農業區水利用地；305、309、3
    11、312及313地號土地，同為鄉村區乙種建築用地。
　㈢七筆土地之使用現況及對外通行如附圖三所示。
五、本院之判斷：
  ㈠按各共有人，除法令另有規定外，得隨時請求分割共有物。
    但因物之使用目的不能分割或契約訂有不分割之期限者，不
    在此限，民法第823條第1項定有明文。依兩造不爭執事項㈠
    、㈡所示，兩造為系爭七筆土地之共有人，304及319地號土
    地，同為特定農業區水利用地；305、309、311、312及313
    地號土地，同為鄉村區乙種建築用地，使用上非不能分割，
    兩造亦無不分割之契約，則其等各請求裁判分割，即屬有據
    。
  ㈡次按共有物之分割，依共有人協議之方法行之；分割之方法
    不能協議決定，或於協議決定後因消滅時效完成經共有人拒
    絕履行者，法院得因任何共有人之請求，命為下列之分配：
    ⑴以原物分配於各共有人。但各共有人均受原物之分配顯有
    困難者，得將原物分配於部分共有人。⑵原物分配顯有困難
    時，得變賣共有物，以價金分配於各共有人；或以原物之一
    部分分配於各共有人，他部分變賣，以價金分配於各共有人
    ；以原物為分配時，如共有人中有未受分配，或不能按其應
    有部分受分配者，得以金錢補償之；以原物為分配時，因共
    有人之利益或其他必要情形，得就共有物之一部分仍維持共
    有。民法第824條第1至4項定有明文。又法院定共有物分割
    之方法，應斟酌各共有人之意願、共有物之性質、價格、分
    割前之使用狀態、經濟效用、分得部分之利用價值及全體共
    有人之利益等情狀，定一適當公平之方法以為分割（最高法
    院96年度台上字第108號判決意旨參照）。
  ㈢本院審酌下列情事，認應採用趙國凱主張之附圖二之分割方
    案：
  1.土地對外通行及使用現況：系爭七筆土地之使用現況及對外
    通行如附圖三所示，地上建物分屬趙啓男（編號A三層樓及G
    豬舍）、趙國凱及趙國偉（編號B三層樓建物、C、E、F鐵皮
    屋）所有，編號D磚造平房為共有祖厝，編號②為對外通行道
    路等情，除據趙啓男陳報現況照片供參（見本院109年度訴
    字第1294號卷宗第101頁）；並經本院會同兩造及地政人員
    至現場履勘測量，亦有勘驗測量筆錄、照片及附圖三之複丈
    成果圖（見合併卷宗第45-49、53頁），可資認定。
  2.共有人意願：趙國凱主張附圖二之分割方案，趙啓男主張附
    圖一之分割方案，趙國偉同意附圖二之分割方案，支持兩方
    案之持分比例各為2分之1。
  3.比較兩方案優劣：兩方案各共有人分配面積雖大致相同，但
    趙啓男主張之附圖一方案，甲部分地形及臨路狀況不一，乙
    部分臨10米道路，僅對趙啓男有利，丙、丁部分亦有地形及
    臨路狀況不一之情形，對趙國凱及趙國偉並不公允。而趙國
    凱及趙國偉趙主張附圖二之方案，各共有人分配之土地均有
    臨路，故不生袋地通行問題，且亦符合共有人使用現況，自
    較附圖一之方案為優。
　㈣另按以原物為分配時，如共有人中有未受分配，或不能按其
    應有部分受分配者，得以金錢補償之，民法第824條第3項定
    有明文。又按共有物之原物分割，依民法第825條規定觀之
    ，係各共有人就存在於共有物全部之應有部分互相移轉，使
    各共有人取得各自分得部分之單獨所有權。故原物分割而應
    以金錢為補償者，倘分得價值較高及分得價值較低之共有人
    均為多數時，該每一分得價值較高之共有人即應就其補償金
    額對於分得價值較低之共有人全體為補償，並依各該短少部
    分之比例，定其給付金額，方符共有物原物分割為共有物應
    有部分互相移轉之本旨（最高法院85年台上字第2676號判例
    意旨參照）。故共有物之分割，如依原物之數量按應有部分
    比例分配，價值不相當，而須以金錢補償者，應依原物之總
    價值，按各共有人應有部分比例算出其價值，再與各共有人
    實際分得部分之價值相較，由分得較高之共有人，就其超出
    應有部分價值之差額部分，對分得價值較低之共有人全體為
    補償，並依各該短少部分之比例，定其給付金額（最高法院
    90年度台上字第1245號判決意旨參照）。
　㈤再查，系爭土地之分割方案，如採附圖二之方案，趙啓男僅
    需補償趙國偉與趙國凱各8元；反之，如採附圖一之方案，
    趙啓男則需補償趙國偉與趙國凱各47,142元，此有本院囑託
    宏宇不動產估價師事務所鑑定之估價報告書可稽。由此顯示
    附圖二之方案分割，兩造分配取得之土地價值相當，亦較附
    圖一之方案為公平。是依附圖二之分割方案，趙啓男應再補
    償趙國偉及趙國凱各8元。
六、綜上所述，兩造共有之系爭七筆土地，應依附圖二分割如主
    文第一、二、三、四、五項所示。
七、末按因共有物分割、經界或其他性質上類似之事件涉訟，由
    敗訴當事人負擔訴訟費用顯失公平者，法院得酌量情形，命
    勝訴之當事人負擔其一部，民事訴訟法第80條之1 定有明文
    。本件分割方法係考量全體共有人利益，認原告主張之分割
    方案為可採，被告既為共有人之一，亦同受其利，故應由兩
    造各按應有部分比例負擔訴訟費用，始為公平合理，併此敘
    明。
八、本件判決基礎已臻明確，兩造其餘攻擊防禦方法及舉證，於
    判決結果無影響，毋庸一一論列，附此敘明。
九、訴訟費用負擔之依據：民事訴訟法第80條之1。
中　　華　　民　　國　　110 　年　　12　　月　　30　　日
                  民事第五庭  法  官  陳淑卿
以上正本係照原本作成。
如不服本判決，應於送達後20日內，向本院提出上訴狀並表明上
訴理由，如於本判決宣示後送達前提起上訴者，應於判決送達後
20日內補提上訴理由書（須附繕本）。如委任律師提起上訴者，
應一併繳納上訴審裁判費。
中　　華　　民　　國　　111 　年　　1 　　月　　4 　　日
                              書記官  謝璧卉　　
附表：
共有人姓名 權利範圍 趙啓男 1/2 趙國凱 1/4 趙國偉 1/4